ACORDAO-COMPLETO-2462424

ACÓRDÃO 8244/2021 ATA 19/2021 - SEGUNDA CÂMARA

VISTOS, relatados e discutidos estes autos que tratam de Pedido de Reexame interposto por Rita de Cassia Jesus de Freitas Travassos, por meio do qual se insurge contra o Acórdão 3547/2020-TCU-Segunda Câmara, o qual, entre outras medidas, considerou seu ato de pensão militar ilegal e negou-lhe registro;
ACORDAM os Ministros do Tribunal de Contas da União, reunidos em Sessão da 2ª Câmara, ante as razões expostas pelo Relator, e com fundamento no art. 48, da Lei 8.443/1992, em:
9.1. conhecer do Pedido de Reexame para, no mérito, negar-lhe provimento; e
9.2. dar ciência desta decisão à recorrente e aos demais interessados.

Pedido de reexame (peça 47) interposto pela Sra. Rita de Cassia Jesus de Freitas Travassos contra o Acórdão 3.547/2020  TCU  2ª Câmara, Relator o Ministro Augusto Nardes

Segunda Câmara

Comando da Aeronáutica.

3. Interessados/Responsáveis/Recorrentes:
3.1. Interessados: Ana Paula Procópio (XXX.066.084-XX); Aurea Maria Diniz Cancado (XXX.239.706-XX); Flavia Alves Pedra Louzada (XXX.192.297-XX); Ieda Carvalho Diniz (XXX.773.341-XX); Leda Carvalho Diniz (XXX.881.101-XX); Leda Carvalho Diniz (XXX.881.101-XX); Rita de Cassia Jesus de Freitas Travassos (XXX.173.697-XX)
3.2. Recorrente: Rita de Càssia Jesus de Freitas Travassos (XXX.173.697-XX).

13.1. Ministros presentes: Bruno Dantas (Presidente), Augusto Nardes e Aroldo Cedraz (Relator).
13.2. Ministro-Substituto convocado: André Luís de Carvalho.

Ieda Carvalho Diniz e Leda Carvalho Diniz

AROLDO CEDRAZ

Ministro Augusto Nardes.

Transcrevo, a seguir, instrução elaborada no âmbito da Secretaria de Recursos (peça 62) , que contou com a concordância do corpo diretivo da unidade técnica (peça 63) e do Ministério Público junto ao TCU (peça 64) :
"INTRODUÇÃO
1.	Trata-se de pedido de reexame (peça 47) interposto pela Sra. Rita de Cassia Jesus de Freitas Travassos contra o Acórdão 3547/2020-TCU-Segunda Câmara, Relator o Ministro Augusto Nardes (peça 11) .
1.1.	A deliberação recorrida tem o seguinte teor:
VISTOS, relatados e discutidos estes autos que tratam de atos de concessão de pensão militar instituídas por Gilson Alves Louzada, Epitacio Silvestre Diniz, Luiz Procopio da Silva, Jose Alves Cancado e Murillo Paulo Calderaro da Silva Travassos,
ACORDAM os Ministros do Tribunal de Contas da União, reunidos em sessão da Segunda Câmara, diante das razões expostas pelo relator, e com fundamento no art. art. 71, inciso III, e na Lei 8.443/1991, art. 1º, inciso V, e 39, inciso II, em:
9.1. considerar legal e conceder o registro aos atos de pensão instituídos por Gilson Alves Louzada, Luiz Procopio da Silva e Jose Alves Cancado; 
9.2. considerar ilegais os atos de pensão instituídos por Epitácio Silvestre Diniz e Murillo Paulo Calderaro da Silva Travassos, negando-lhes o registro;
9.3. dispensar a devolução dos valores indevidamente recebidos até a data do acórdão, com base no Enunciado 106 da Súmula da Jurisprudência do TCU;
9.4. esclarecer aos interessados de que trata o item 9.2 que, no caso de não provimento de recurso eventualmente interposto junto ao TCU, deverão ser repostos os valores recebidos após a ciência do acórdão;
9.5. determinar ao Comando da Aeronáutica que:
9.5.1. faça cessar os pagamentos decorrentes dos atos impugnados, comunicando ao TCU, no prazo de 15 (quinze) dias, as providências adotadas, nos termos dos art. 262, caput, do Regimento Interno do TCU e 8º, caput, da Resolução-TCU 206/2007;
9.5.2. informe aos interessados de que trata o item 9.2 o inteiro teor do acórdão, encaminhando ao TCU, no prazo de 30 (trinta) dias, comprovante da data de ciência, por eles, nos termos do art. 4º, § 3º, da Resolução-TCU 170/2004.
HISTÓRICO
2.	O Tribunal considerou ilegal o ato inicial de pensão militar da recorrente e negou o respectivo registro pelo fato de o militar instituidor da pensão ter sido reformado com proventos que tiveram por referência dois postos acima daquele que ostentava na ativa.
2.1.	Dito isso, passa-se à análise do recurso a seguir.
EXAME DE ADMISSIBILIDADE
3.	Reitera-se o exame de admissibilidade realizado pelo SAR/Serur (peças 49-50) , que propôs conhecer do recurso, suspendendo-se os efeitos dos itens 9.2, 9.5, e 9.5.1 do Acórdão 3547/2020-TCU-Segunda Câmara em relação à recorrente, nos termos do art. 48 da Lei 8.443/92 c/c artigos 285 e 286, parágrafo único, do Regimento Interno/TCU. O Ministro Aroldo Cedraz conheceu do recurso, conforme a proposta desta unidade técnica (peça 52) .
EXAME DE MÉRITO
4.	Constitui objeto do presente recurso analisar se houve violação ao princípio da segurança jurídica, bem como se ocorreu a incidência de prescrição ou de decadência quinquenal.
5.	Da violação ao princípio da segurança jurídica e da prescrição ou decadência quinquenal
5.1.	A recorrente afirma que o Tribunal de Contas da União, caso desejasse impugnar tais atos, deveria ter feito dentro do prazo de 5 (cinco) anos, já esgotado, e as situações individuais consolidadas, não podendo mais ser revistas pela Administração.
5.2.	É uma imposição da segurança jurídica. Não pode o particular, ou mesmo o agente público, ficar eternamente a mercê de possível ação da Administração para rever atos, conhecidos, que afetam de forma importante seu patrimônio jurídico.
5.3.	Não se trata de situação jurídica desconhecida pela Corte de Contas, mas sim de ato jurídico perfeito cuja ciência é inequívoca desde sua edição, pois publicizado e com consequências a partir de então, e que foi levado, por representação, ao conhecimento da Corte de Contas, há bem mais de 5 anos. A bem da verdade, são quase 20 anos desde a edição da contradita MP em 2001.
5.4.	Se pretendia impugnar o ato, tinha prazo de 5 anos para o fazer. Decaiu, pois, a Administração - e esta egrégia Corte de Contas é parte integrante da Administração - do direito de rever os atos e normas que pretende atingir.
5.5.	Diz que nesse sentido o Supremo Tribunal Federal já consolidou posicionamento e transcreve ementa de julgamento que teria sido proferido no MS 25116, rel. o Ministro AYRES BRITTO, julgado em 8/9/2010, publicado em 10/2/2011, Tribunal Pleno.
5.6.	Aduz que a doutrina e a jurisprudência já firmavam o entendimento de que, se o administrado possui 5 anos para ingressar com ação de ressarcimento por atos decorrente de responsabilidade civil (Decreto-Lei nº 20.910/1932) , o mesmo prazo deveria ser aplicado com o credor da reparação fosse a União ou as pessoas que compõem a Administração Indireta.
5.7.	A matéria foi confrontada pelo STF em 2016, no RE 669.069, e foi reconhecido que a União possui o prazo de 5 anos para ingressar com o pedido de ressarcimento, pois, ultrapassado esse prazo, prescreverá o direito de ação.
5.8.	Cita os conceitos de prescrição segundo os doutrinadores Hely Lopes Meirelles e Celso Antônio Bandeira de Mello.
5.9.	Diz que até o julgamento do RE 669.069 não havia regra sobre o prazo de prescrição da Administração Pública contra o administrado, mas sim interpretação analógica, aplicando-se o prazo de 5 anos, o mesmo para a Administração Pública rever seus atos (art. 54 da Lei 9.784/99) .
5.10. Afirma que o STF, quando do julgamento do RE 669.069, fixou o prazo de 5 anos para que a União, suas Agências ou Autarquias, efetuem a cobrança pelo ressarcimento.
5.11. No caso do ato administrativo em análise, os atributos aplicáveis são o da presunção de legitimidade ou legalidade e o da tipicidade.
5.12. Segundo a doutrina, a presunção de legitimidade, também conhecido como presunção de legalidade ou presunção de veracidade, significa que, até prova em contrário, o ato administrativo é considerado válido para o direito.
5.13. É evidente que a Administração Pública tem o poder/dever de revisar seus atos, seja por motivos de conveniência e oportunidade, seja por ilegalidade, como consagrado na doutrina e na jurisprudência (Súmula 473, STF) . Todavia, em nome da segurança jurídica das relações, deve fazê-lo dentro do prazo previsto em lei, sob pena de ver consolidada a situação contra a qual pretende se insurgir, conforme já consolidada jurisprudência.
Análise
5.14. No caso em apreço, não houve o respectivo registro em razão da constatação de ilegalidade no ato, o que afasta, por si só, a presunção de legitimidade do ato administrativo que concedeu o benefício à recorrente, não havendo, assim, que se falar em violação da segurança jurídica.
5.15. Quanto à boa-fé da recorrente, este Tribunal a considerou, dispensando a devolução dos valores indevidamente recebidos, nos termos do item 9.3 do acórdão recorrido, com base no Enunciado 106 da Súmula da Jurisprudência do TCU.
5.16. No mais, quando se trata de ato de concessão inicial de aposentadoria, reforma ou pensão, como no presente caso, em que o Tribunal apreciou a legalidade do ato concessório inicial da Pensão Militar, o entendimento do Supremo Tribunal Federal é no sentido de que a decadência administrativa só é configurada quando o processo não é julgado após cinco anos contados de sua chegada ao Tribunal de Contas.
5.17. Essa é a inteligência do Tema 445, oportunidade em que a Suprema Corte fixou a seguinte tese de repercussão geral no RE 636.553, relator o Ministro Gilmar Mendes:
Em atenção aos princípios da segurança jurídica e da confiança legítima, os Tribunais de Contas estão sujeitos ao prazo de 5 anos para o julgamento da legalidade do ato de concessão inicial de aposentadoria, reforma ou pensão, a contar da chegada do processo à respectiva Corte de Contas. (destacou-se) 
5.18. Assim, como o ato foi enviado ao TCU apenas em 13/9/2019 (peça 6) e apreciado na Sessão da Segunda Câmara de 6/4/2020 (peça 11) , não há que se falar em decadência administrativa nem em prescrição quinquenal, nem em obrigatoriedade de oitiva prévia do interessado.
5.19.	Cabe ressaltar a sedimentada jurisprudência do Supremo Tribunal Federal no sentido de classificar como ato complexo a concessão de aposentadoria, reforma ou pensão, consoante os seguintes julgados (RMS 3881/SP, MS 19875/DF, RE 195861/ES e MS 23665/DF) .
5.20. Sendo assim, o ato de aposentadoria, reforma ou pensão somente passa a estar plenamente formado (perfeito) , válido (aferição da legalidade com reflexo de definitividade perante a Administração) e eficaz (plenamente oponível a terceiros, deixando de apresentar executoriedade provisória) , quando recebe o registro emitido pelo Tribunal de Contas da União, conforme o disposto no inciso III do art. 71 da Constituição Federal.
5.21.	Portanto, opina-se pela rejeição dos argumentos apresentados pela recorrente.
6.	Dos atos de revisão da pensão
6.1.	Afirma que a Força Aérea Brasileira permitiu, mesmo após a edição da MP2215/10-01, que seus militares ao atingir 30 e 35 anos de serviço contribuíssem para a pensão militar de um ou dois postos acima. Passados 18 anos dessa decisão da administração (permitir o desconto) , deseja agora reduzir valores de pensões já concedidas.
6.2.	A Administração admite que, ao publicar a portaria que dava o direito à contribuição para um ou dois postos acima após a edição da MP 2215/2001, cometeu um erro. Após quase duas décadas da publicação da dita MP, a Força Aérea Brasileira pretende emitir novos títulos de pensão e adequar a valor inferior as pensões que possuem caráter alimentar.
6.3.	Com certeza haverá grandes discussões nos tribunais, pois as pensões militares são aprovadas individualmente pelo TCU (Tribunal de Contas da União) . Nos tribunais erros em atos Administrativos na maioria dos casos não atingem o funcionário/pensionista.
6.4.	Outro fator importante nessa discussão e omitido pela força aérea nas discussões judiciais é que o Tribunal de Contas da União já se manifestou em consulta pública sobre a possibilidade de superposição de graus hierárquicos, dessa forma o TCU informa ser legal os taifeiros e pensionistas receberem aposentadoria/pensão de posto acima.
Análise
6.5.	Para tornar mais clara a questão contra a qual parece se insurgir a recorrente, deve-se ressaltar os fundamentos apresentados para o julgamento pela ilegalidade do ato inicial da pensão militar em questão.
6.6.	Conforme mencionado acima, o ato inicial concessório da pensão militar em favor da recorrente foi considerado ilegal pelo fato de o militar instituidor da pensão ter sido reformado com proventos que tiveram por referência dois postos acima daquele que ostentava na ativa.
6.7.	O Procurador do Ministério Público Dr. Rodrigo Medeiros analisou a questão em seu parecer (peça 6) e assinalou que, conforme o entendimento firmado pela Corte de Contas, não há embasamento legal para o cálculo dos proventos de reforma ter por referência dois postos acima daquele ostentado pelo militar na atividade.
6.8.	Convém reproduzir o referido parecer na parte em que o representante do Ministério Público analisou a questão no que diz respeito à recorrente:
6. No que se refere ao Sr. Murillo Paulo Calderaro da Silva Travassos (peça 6) observa-se que ele ocupava na ativa o posto de suboficial, e foi transferido para a reserva remunerada em 3/5/1977, quando contava com 34 anos, 1 mês, 7 dias. Em razão disso, os proventos da reserva passaram a ser calculados tendo por referência o posto de 2º Tenente. Em 2/4/1981, o militar foi reformado e os proventos passaram a ser calculados com base no posto de 1º Tenente, por ter sido considerado definitivamente incapaz para o serviço ativo das Forças Armadas em face de invalidez permanente decorrente de doença especificada em lei. Como se vê, os proventos tiveram por referência dois postos acima daquele que o militar ostentava na atividade.
7. A Corte de Contas firmou entendimento, por intermédio do Acórdão 2225/2019-TCU-Plenário, da relatoria do Ministro Benjamin Zymler e proferido na sessão de 18/9/2019, no sentido de que não há embasamento legal para o cálculo dos proventos de reforma ter por referência dois postos acima daquele ostentado pelo militar na atividade. A Lei 6.880/1980 trata do tema em seus artigos 50, 108 e 110 (grifos acrescidos) :
 (...) 
8. Da leitura dos dispositivos, observa-se que o benefício de "proventos calculados sobre o posto hierárquico imediato", seja em consequência de transferência para a inatividade contando com mais de 30 anos de serviço, conforme dispõe o art. 50 da Lei 6.880/1980, seja pelo motivo de o militar ter sido considerado incapaz definitivamente, conforme art. 110 da mesma lei, somente pode ser calculado com base no soldo correspondente ao grau hierárquico imediato ao que possuir ou que possuía na ativa.
 (...) 
6.9.	Como se vê, as razões apresentadas no recurso em análise não oferecem qualquer justificativa que pudesse abalar os fundamentos da decisão combatida.
CONCLUSÃO
7.	Da análise de mérito do presente recurso, conclui-se que:
a) o ato inicial concessório da pensão militar em apreço contém ilegalidade, uma vez que não há embasamento legal para o cálculo dos proventos de reforma ter por referência dois postos acima daquele ostentado pelo militar na atividade; e
b) não houve violação ao princípio da segurança jurídica, nem ocorreu a incidência de prescrição ou de decadência quinquenal.
7.1.	Por conseguinte, deve-se negar provimento ao presente recurso.
PROPOSTA DE ENCAMINHAMENTO
8.	Ante o exposto, submetem-se os autos à consideração superior, propondo-se, com fundamento no art. 48 da Lei 8.443/1992:
	a) conhecer do recurso e, no mérito, negar-lhe provimento;
	b) informar a recorrente e demais interessados do acórdão a ser proferido, destacando que o relatório e o voto que o fundamentam podem ser acessados por meio do endereço eletrônico www.tcu.gov.br/acordaos."
	É o Relatório.

8.1. Tiago Mascarenhas da Costa Marques (205.521/OAB-RJ), representando Rita de Cassia Jesus de Freitas Travassos.  
8.2. Leonardo de Freitas Costa (23.173/OAB-DF), representando Leda Carvalho Diniz.

Procurador Júlio Marcelo de Oliveira.

Pensão militar com proventos correspondentes a dois graus hierárquicos superiores à graduação do instituidor. Ilegalidade do ato inicial e negativa do respectivo registro. Pedido de Reexame. Razões insuficientes para alterar o acórdão recorrido. Negativa de provimento.

PENSÃO MILITAR (PMIL)

Secretaria de Recursos (Serur); Secretaria de Fiscalização de Integridade de Atos e Pagamentos de Pessoal e de Benefícios Sociais (Sefip).

Cuidam os autos de Pedido de Reexame interposto por Sra. Rita de Cassia Jesus de Freitas Travassos, por meio do qual se insurge contra o Acórdão 3547/2020-TCU-Segunda Câmara, rel. Ministro Augusto Nardes, o qual, entre outras medidas, considerou seu ato de pensão militar ilegal e negou-lhe registro. A ilegalidade decorreu do fato de o militar instituidor da pensão ter sido reformado com proventos que tiveram por referência dois postos acima daquele que ostentava na ativa.
Preliminarmente, ratifico o exame de admissibilidade despachado por mim nestes autos, uma vez que o recurso apresentado atende aos requisitos da espécie.
Em suma, a recorrente alega que houve: (i) violação ao princípio da segurança jurídica; e (ii) incidência de prescrição ou de decadência quinquenal.
A unidade especializada concluiu pela improcedência dos argumentos, sendo acompanhada pelo MPTCU.
Feito esse breve introito, anuo à proposta alvitrada pela unidade técnica, endossada pelo Parquet especializado, e adoto os fundamentos e argumentos reproduzidos no Relatório precedente como minhas próprias razões de decidir, sem prejuízo dos breves comentários a seguir.
Em relação primeiro argumento, é necessário salientar que, quando a avaliação do presente ato de pensão militar foi realizada, a jurisprudência desta Corte de Contas já se encontrava pacificada, desde a prolação do Acórdão 2225/2019-TCU-Plenário, relatado pelo Ministro Benjamin Zymler, no sentido de que a melhoria de remuneração prevista no caput do art. 110 da Lei 6.880/1980, com a redação dada pela Lei 7.580/1986, aplica-se somente aos militares da ativa ou da reserva remunerada, como, aliás, está escrito literalmente no dispositivo legal. Assim verifico que não ocorreu retroatividade da interpretação.
No presente caso, o TCU considerou ilegal a alteração da reforma do instituidor, uma vez que o acréscimo remuneratório previsto na norma citada acima é destinado expressamente ao militar da ativa ou da reserva remunerada, o que exclui, por óbvio, o militar já reformado, como era o caso do instituidor. Tal situação foi bem explicitada no trecho a seguir, emitido pelo MPTCU (peça 10) :
"6. No que se refere ao Sr. Murillo Paulo Calderaro da Silva Travassos (peça 6) observa-se que ele ocupava na ativa o posto de suboficial, e foi transferido para a reserva remunerada em 3/5/1977, quando contava com 34 anos, 1 mês, 7 dias. Em razão disso, os proventos da reserva passaram a ser calculados tendo por referência o posto de 2º Tenente. Em 2/4/1981, o militar foi reformado e os proventos passaram a ser calculados com base no posto de 1º Tenente, por ter sido considerado definitivamente incapaz para o serviço ativo das Forças Armadas em face de invalidez permanente decorrente de doença especificada em lei. Como se vê, os proventos tiveram por referência dois postos acima daquele que o militar ostentava na atividade."
Sendo assim, verifico que a negativa de registro se deu em virtude de mácula legal do ato, afastando qualquer presunção de legitimidade do ato administrativo que concedeu o benefício à recorrente, não havendo, portanto, que se falar em violação da segurança jurídica.
Como se sabe, sendo o registro condição para o aperfeiçoamento do ato de concessão da pensão, dada sua natureza de ato complexo, decorrência da competência dada pelo inciso III do art. 71 da Constituição Federal ao TCU, é possível perceber que não havia também direito adquirido à interpretação dada pelo órgão de origem.
Sendo o ato de aposentadoria complexo, este somente passa a estar plenamente formado (perfeito) , válido (aferição da legalidade com reflexo de definitividade perante a Administração) e eficaz (plenamente oponível a terceiros, deixando de apresentar executoriedade provisória) quando recebe o registro pela Corte de Contas. 
Esse entendimento está em linha com a jurisprudência do Supremo Tribunal Federal, o qual classifica como ato complexo a concessão de aposentadoria, reforma ou pensão, consoante os seguintes julgados (RMS 3881/SP, MS 19875/DF, RE 195861/ES e MS 23665/DF) .
Quanto ao segundo argumento, o ato foi enviado ao Tribunal em 13/9/2019 (peça 6) , não tendo havido, portanto, decadência administrativa nem prescrição quinquenal, considerando, em especial, o Tema 445, cuja tese de repercussão geral foi fixada pelo Supremo Tribunal Federal no âmbito do RE 636.553.
A recorrente ainda traz à baila informações acerca de permissão dada pela Força Aérea Brasileira permitiu (via portaria) , mesmo após a edição da MP2215/10-01, que seus militares ao atingir 30 e 35 anos de serviço contribuíssem para a pensão militar de um ou dois postos acima - citando que não pode ser prejudicada por erro da Administração. 
Entendo que tal argumento pode prosperar, considerando que não tem relação com as razões pelas quais o ato em questão foi considerado ilegal e não ataca, portanto, os fundamentos da ilegalidade que fundamentou a negativa do seu registro.
	Ante o exposto, incorporo os pareceres da unidade técnica reproduzidos no Relatório precedente e endossados pelo Parquet como razão de decidir, entendo que deve ser negado provimento ao Pedido de Reexame e VOTO para que o Tribunal adote a minuta de deliberação que submeto a este Colegiado.
TCU, Sala das Sessões, em 8 de junho de 2021.
AROLDO CEDRAZ 
Relator